【裁判字號】    95,台上,6228
【裁判日期】    951115
【裁判案由】    偽造文書
【裁判全文】
最高法院刑事判決            九十五年度台上字第六二二八號
上  訴  人  甲○○
上列上訴人因偽造文書案件，不服台灣高等法院中華民國九十三
年一月七日第二審判決（九十二年度上訴字第二四七○號，聲請
簡易判決處刑案號：台灣台北地方法院檢察署九十年度偵字第二
一三二一號，第一審法院認為不宜以簡易判決處刑，改依通常程
序審判），提起上訴，本院判決如下：
    主  文
上訴駁回。
    理  由
按刑事訴訟法第三百七十七條規定，上訴於第三審法院，非以判
決違背法令為理由，不得為之。是提起第三審上訴，應以原判決
違背法令為理由，係屬法定要件。如果上訴理由狀並未依據卷內
訴訟資料，具體指摘原判決不適用何種法則或如何適用不當，或
所指摘原判決違法情事，顯與法律規定得為第三審上訴理由之違
法情形，不相適合時，均應認其上訴為違背法律上之程式，予以
駁回。本件上訴人甲○○上訴意旨略稱：(一)、上訴人是否涉及本
件犯行，其關鍵人物為尚未到案之共犯潘尚柏。而上訴人於原審
，已經請求傳訊潘尚柏以查明被害人林順治之身分證及護照如何
取得，進而審究上訴人是否涉及共同犯罪。原審未予傳訊，亦未
說明不予傳訊之理由，有調查未盡之違法。(二)、原判決事實認定
，上訴人自民國八十七年五月十九日起至八十八年四月五日止，
未經許可，冒用林順治名義，出示（編號Ｍ00000000號
）護照非法出境十四次，非法入境十三次。但其餘一次究係如何
非法入境？原審未詳予調查，以補犯罪事實及證據之不足。(三)、
偵查卷第十三頁「普通護照入出境許可申請書」上，緊急聯絡人
「林俊龍」，係被害人林順治之子。其簽名（署押）亦屬偽造，
應否沒收，原判決未予說明。(四)、上訴人並無犯罪故意，縱如原
判決所認定，上訴人前後三次冒領林順治名義之護照並持以入出
國境為真實，則上訴人犯罪之態樣係偽造林順治之身分證請領護
照，進而持該護照入出境，以免遭查緝，前後均以林順治之名義
為之，始終如一。嗣護照過期，再偽造、冒領者，仍係林順治之
護照，足見上訴人始終欲以林順治之護照出入國境，前後三次犯
罪顯然均在一個預定犯罪計畫內，應依連續犯論處。原判決卻以
上訴人前後三次持用三枚不同之偽造林順治身分證，申請、補發
、換發林順治名義護照之犯行，其原因不同為由，而予分論併罰
，尚有未合。(五)、刑法第二百十六條之行使偽造、變造或登載不
實文書罪，係指行使同法第二百十條至第二百十五條之文書而言
，不包括行使偽造公印文在內，亦即並無行使偽造公印文罪。乃
原判決竟謂上訴人「偽造私文書、特種文書、偽造公印文之低度
行為，為行使偽造私文書、特種文書、公印文之高度行為所吸收
」，適用法則，顯有不當，其判決當然為違背法令。(六)、原判決
既認為，上訴人偽造公印文之低度行為為行使該偽造公印文之高
度行為吸收，即無論以上訴人偽造公印文罪之餘地。詎原判決於
理由內，仍謂「應從一重之偽造公印文罪」處斷，並認第一審論
處上訴人偽造公印文三罪為無不合，予以維持，而駁回上訴人在
第二審之上訴，有理由矛盾之違法云云。
惟查：原判決綜合全案卷證資料，本於事實審法院之推理作用，
認定上訴人有其事實欄所載之犯行，因而維持第一審依連續犯、
牽連犯從一重分別論處上訴人共同偽造公印文三罪罪刑之判決，
駁回上訴人在第二審之上訴，已詳細說明其所憑之證據及認定之
理由（按刑法雖已刪除牽連犯、連續犯之規定，但本件以行為時
之法律有利於行為人）。上訴意旨對於原判決所為前揭論斷，並
未依據卷內資料，具體指摘有何違背法令情形。且查：(一)、共犯
潘尚柏於八十八年十二月十日出境後即未歸國，且因另案通緝中
，有台北市政府警察局文山第一分局函、國人入出境查詢報表及
其刑案紀錄簡覆表在卷可稽（見偵字第二一三二一號卷第七十四
頁、第七十九頁；第一審第一○五三號卷第八十五頁），上訴人
亦供述不知其下落，找不到潘尚柏（見偵字第二一三二一號卷第
八十二頁背面），則潘尚柏顯然已無法傳喚。上訴意旨指稱原審
不予傳喚，並非依據卷內資料執為指摘。(二)、上訴人自八十七年
五月十九日起至八十八年四月五日止，係持用假冒林順治名義所
冒領之Ｍ00000000號護照，非法出境十四次、入境十三
次，有內政部警政署入出境管理局所檢送之出入境紀錄表附卷可
查（見偵字第二一三二一號卷第九十四頁；第一審第一○五三號
卷第四十一頁背面、第四十四頁、第四十五頁）。又依卷內資料
，上訴人於八十八年四月五日（即第十四次）持Ｍ000000
00號護照出境後，旋於八十八年四月十四日在大陸遺失該護照
，已據上訴人供明在卷，並有中華民國護照遺失作廢申報表在卷
可考（見第一審第一○五三號卷第一一五頁、第一三五頁）。從
而上訴人於八十八年四月二十四日（即第十四次）入境時，係未
持護照入境，致出入境紀錄表上之護照號碼欄為空白（見偵字第
二一三二一號卷第九十四頁；第一審第一○五三號卷第四十四頁
背面），故上訴人持用Ｍ00000000號護照入境僅有十三
次（於第十四次入境前，護照已遺失），法院於調查此部分證據
時，上訴人亦表示「沒有意見」（見第一審第一○五三號卷第七
十五頁），事證已極為明確。上訴意旨任意指稱「原審未詳予調
查，以補犯罪事實及證據之不足」云云，亦非依據卷內資料執為
指摘。(三)、在「普通護照入出境許可申請書」上之「緊急聯絡人
」欄填寫他人之姓名，僅在表示發生緊急事件時，通知或聯絡該
他人而已，並非表示該他人簽名之意思，尚不生偽造署押之問題
；此與在文件之申請人欄簽名，表示簽名負責之意思者，性質不
同。上訴意旨指稱：偵查卷第十三頁「普通護照入出境許可申請
書」上之緊急聯絡人「林俊龍」三字，亦屬偽造之簽名（署押）
，應予沒收云云，係顯然之誤解。況刑事被告之上訴，以受有不
利益之裁判，為求自己利益起見請求救濟者，始得為之，自無許
其為自己不利益上訴之理。原判決未認定上訴人偽造「林俊龍」
之署押或私文書，自屬有利於上訴人。上訴意旨竟以：「普通護
照入出境許可申請書」上之緊急聯絡人「林俊龍」三字，亦屬偽
造之簽名（署押），應予沒收云云，據以指摘原判決不當，顯與
為自己利益請求救濟之意旨相違，亦非適法之第三審上訴理由。
(四)、修正前刑法第五十六條所規定之連續犯，除客觀上須具備連
續數行為而犯同一之罪名外，在主觀上尤須具備概括之犯意，所
謂概括犯意，必須其多次犯罪行為自始均在一個預定犯罪計畫以
內，出於主觀上始終同一犯意之進行始克相當，若中途另有新犯
意發生，縱所犯為同一罪名，究非連續其初發的意思，即不能成
立連續犯。原判決認定，上訴人第一次偽造林順治名義之身分證
，據以冒領林順治名義之護照，嗣因該證件在大陸遺失後，再第
二次偽造林順治名義之身分證，據以冒領林順治名義之護照，其
後因第二次冒領之護照期滿失效後，再為第三次偽造、冒領時被
查獲。依其情形，遺失乃不預期之意外狀況，難謂為初發的意思
；至於遺失以後再衍生之事項，更無從預測，即難謂為自始即在
一個預定犯罪計畫以內，而無連續犯之適用。原判決認為上訴人
「前後三次持用三枚不同之偽造林順治國民身分證，申請、補發
、換發林順治名義護照之犯行，原因不同，顯係另行起意為之，
應予分論併罰」，已詳為說明。上訴意旨徒以自己之說詞，一方
面否認有犯罪之故意，一方面又主張基於概括之犯意，顯然自相
矛盾，並非適法之第三審上訴理由。(五)、有罪之判決書，其認定
事實、所敘理由及援用科刑法條均無錯誤，僅部分之用語有欠周
全，於全案情節與判決本旨並無影響者，即難謂為判決違法。原
判決事實認定，上訴人與潘尚柏（第一、二次）或不詳姓名者（
第三次），共同在偽造之身分證上偽造「內政部印」之公印文；
理由說明此部分行為係犯刑法第二百十八條第一項之偽造公印文
罪；論罪法條並已引用刑法第二百十八條第一項，前後並無不符
。至於原判決於敘述偽造私文書、特種文書之低度行為，為行使
偽造私文書、特種文書之高度行為吸收，不另論罪時，誤載「偽
造公印文」亦為「行使」所吸收，致文字之敘述有瑕疵，但顯然
於判決無影響，依刑事訴訟法第三百八十條規定，並不得執以為
上訴第三審之理由。上訴意旨徒憑己見，就原判決已說明事項或
屬原審採證認事職權之適法行使，任意指摘為違法。顯與法律規
定得為第三審上訴理由之違法情形，不相適合。關於偽造公印文
（含牽連犯之行使偽造私文書、護照條例第二十三條第二項）部
分，其上訴違背法律上之程式，應予駁回。又裁判上一罪案件之
重罪得提起第三審上訴，其輕罪部分雖不得上訴，依審判不可分
原則，第三審法院亦應併予審判，但以重罪部分之上訴合法為前
提，如該上訴為不合法，第三審法院既應從程序上予以駁回，而
無從為實體上判決，對於輕罪部分自無從適用審判不可分原則，
併為實體上審判。按刑事訴訟法第三百七十六條所列各罪之案件
，經第二審判決者，不得上訴於第三審法院，為該法條所明定。
本件上訴人未經許可入出境、行使偽造特種文書及使公務員登載
不實部分，原審係維持第一審論以入出國及移民法第五十四條、
刑法第二百十六條、第二百十二條及第二百十四條之罪，並認各
與偽造公印文三罪，均有牽連犯關係，從一重依偽造公印文罪處
斷。而出國及移民法第五十四條、刑法第二百十六條、第二百十
二條及第二百十四條之罪，均屬刑事訴訟法第三百七十六條第一
款之案件，依上開說明，既經第二審判決，自不得上訴於第三審
法院。本件偽造公印文之上訴為不合法，無從為實體上審理，已
如前述，則對於輕罪之部分，自無從適用審判不可分原則，併為
實體上審判，亦應從程序上予以駁回。
據上論結，應依刑事訴訟法第三百九十五條前段，判決如主文。
中    華    民    國  九十五  年   十一   月   十五   日
                      最高法院刑事第十一庭
                          審判長法官  謝  俊  雄
                                法官  陳  世  雄
                                法官  魏  新  和
                                法官  吳  信  銘
                                法官  徐  文  亮
      本件正本證明與原本無異
                                      書  記  官
中    華    民    國  九十五  年   十一   月   二十   日
                                                      J


司法院資訊處製作；財團法人民間司法改革基金會備份。
